臺灣高等法院臺中分院刑事裁定　　　　 100年度交抗字第20號
抗 告人 即
原處分機關　交通部公路總局臺中區監理所
代　表　人　陳聰乾
受 處分 人　孫德興
上列抗告人因違反道路交通管理處罰條例聲明異議案件，不服臺
灣臺中地方法院中華民國99年12月6日裁定（99年度交聲字第436
5號），提起抗告，本院裁定如下：
    主  文
抗告駁回。
    理  由
一、本件抗告意旨略以：檢察官於緩起訴處分期間命異議人提供
    五十小時之義務勞務，並非刑法所定刑罰之種類，且緩起訴
    係檢察官所為之處分，並非由法院依法定程序而為，與刑罰
    優先於行政罰適用之理由亦不符，況道路交通管理處罰條例
    第三十五條第八項規定：「前項汽車駕駛人，經裁判確定處
    以罰金低於本條例第九十二條第三項所定最低罰鍰基準規定
    者，應依本條例裁決繳納不足最低罰鍰之部分。」意謂即便
    依法院裁判確定而處以罰金之刑事處罰，若未達道路交通管
    理處罰條例第九十二條第三項所定最低罰鍰基準規定者，行
    政機關仍應裁決繳納不足最低罰鍰之部分，並非一經刑事處
    罰，即應依行政罰法第二十六條第一項之規定，均不得就與
    罰金刑相類之罰鍰部分裁罰，此對於緩起訴處分猶豫期間屆
    滿後，其先前所為之公益捐款亦有其適用（臺灣高等法院暨
    所屬法院九十七年法律座談會對於刑事類提案交通案件第三
    十九號提案亦同此結論），故對於緩起訴處分猶豫期間屆滿
    後，其先前所為之義務勞務，因非屬罰金或罰鍰，自無行政
    罰法第二十六條第一項前段所規定一事不兩罰原則之適用。
    本所據以依法裁處罰鍰新臺幣（下同）四萬五千元，並無違
    誤之處，爰請求將原裁定撤銷並維持本所原裁決之處分云云
    。
二、按汽車駕駛人，駕駛汽車經測試檢定有酒精濃度超過規定標
    準者，處一萬五千元以上六萬元以下罰鍰，並當場移置保管
    其車輛及吊扣其駕駛執照一年，因而肇事致人受傷者，並吊
    扣其駕駛執照二年；汽車駕駛人違反本條例規定，應受吊扣
    駕駛執照處分，於汽車駕駛係無駕駛執照駕車者，在所規定
    最長吊扣期間內，不得考領駕駛執照；汽車駕駛人有飲用酒
    類後其吐氣所含酒精濃度超過每公升零點二五毫克以上者，
    不得駕車，道路交通管理處罰條例第三十五條第一項第一款
    、第六十七條第六項、道路交通安全規則第一百十四條第二
    款分別定有明文。次按行政罰法第二十六條規定：「一行為
    同時觸犯刑事法律及違反行政法上義務規定者，依刑事法律
    處罰之。但其行為應處以其他種類行政罰或得沒入之物而未
    經法院宣告沒收者，亦得裁處之。前項行為如經不起訴處分
    或為無罪、免訴、不受理、不付審理之裁判確定者，得依違
    反行政法上義務規定裁處之」，其所揭示之所謂「一事不二
    罰」原則，探究其立法目的，無非以一行為同時觸犯刑事法
    律及違反行政法上義務規定時，由於刑罰與行政罰同屬不法
    行為之制裁，而刑罰之懲罰作用較強，依刑事法律處罰即足
    資警惕，實無一事二罰再處行政罰之必要，但罰鍰以外之沒
    入或其他種類行政罰，因兼具維護公共秩序之作用，為達行
    政目的，行政機關仍得併予裁處。又所稱「其他種類行政罰
    」，係指違反行政法上之義務應受「裁罰性」之「不利處分
    」而言，依行政罰法第二條規定，包括限制或禁止行為之吊
    扣證照處分及警告性之講習處分在內。至於刑事訴訟法第二
    百五十三條之一所指之緩起訴處分，係介於起訴與微罪職權
    不起訴間之緩衝設計，在內容及要件上與依刑事訴訟法第二
    百五十二條所為之不起訴處分均有所不同，又檢察官對被告
    為緩起訴處分時，依刑事訴訟法第二百五十三條之二第一項
    規定，得課被告予一定之負擔或指示，其中緩起訴之被告若
    依檢察官緩起訴處分命令，向公益團體繳納捐款，即係履行
    檢察官為緩起訴處分命令，該等金錢給付，並得為民事強制
    執行名義，被告因上開緩起訴處分而剝奪其財產權，主觀上
    前揭金錢給付義務亦具有強制性、懲罰性，雖不若易科罰金
    係以支付金錢作為自由刑之替代，惟經由緩起訴處分條件之
    履行使其免於遭檢察官發動起訴程序，仍具有替代刑罰之效
    果，實質上應屬於行政罰法第二十六條第一項所稱之「刑事
    法律處罰」，有行政罰法第二十六條第一項「一事不二罰」
    規定之適用（參照臺灣高等法院暨所屬法院九十八年法律座
    談會刑事類提案第二十四號研討結果）。
三、經查：
（一）受處分人孫德興於九十八年八月二十六日一時五分許，騎
      乘車牌號碼ＦＢ９－９９５號重型機車，在臺中縣沙鹿鎮
      ○○路與鎮南路口，因「酒後駕車肇事，經抽血檢測後，
      酒測值為0.205g％，換算呼氣值為1.025mg/L」之違規，
      為臺中縣警察局清水分局沙鹿分駐所以其違反道路交通管
      理處罰條例第三十五條第一項第一款規定，掣開以中縣警
      交字第ＨＤ0000000號違規通知單予以舉發，嗣經
      原處分機關依道路交通管理處罰條例第三十五條第一項第
      一及違反道路交通管理事件統一裁罰基準及處理細則第四
      十一條、第四十三條、第四十四條及第六十七條之規定，
      以中監違字第裁６０－ＨＤ0000000號裁決書裁處
      受處人罰鍰四萬五千元，自九十九年十一月十七日起一年
      內不得考領駕駛執照，並應參加道路交通安全講習等情，
      有上開舉發通知單及裁決書各一份在卷可稽，且為受處分
      人所不爭執，是其前揭違規行為堪以認定。
（二）本件受處分人上揭酒醉駕車之行為，因同時另犯刑法第一
      百八十五條之三之服用酒類不能安全駕駛動力交通工具而
      駕駛罪，業經臺灣臺中地方法院檢察署檢察官於九十八年
      十月二十二日以九十八年度偵字第二三二０一號為緩起訴
      處分，命受處分人應於緩起訴期間起算日起，至緩起訴期
      間屆滿日之二個月前止，向指定之政府機關、政府機構、
      行政法人、社區或其他符合公益目的之機構或團體提供五
      十小時之義務勞務，經該署檢察官依職權送請再議，亦經
      臺灣高等法院臺中分院檢察署駁回再議在案，緩起訴期間
      自九十八年十一月十二日起至九十九年十一月十一日止，
      上開緩起訴處分之緩起訴期間尚未屆滿等情，有上開緩起
      訴處分書及臺灣高等法院被告前案紀錄表各一份在卷可按
      ，是受處分人酒後超過規定標準而駕駛動力交通工具之行
      為，已獲臺灣臺中地方法院檢察署檢察官為緩起訴處分，
      惟本件緩起訴處分乃命受處分人應於緩起訴期間起算日起
      ，至緩起訴期間屆滿日之二個月前止，向指定之政府機關
      、政府機構、行政法人、社區或其他符合公益目的之機構
      或團體提供五十小時之義務勞務，此雖非刑法所定刑罰之
      種類，惟已對受處分人之名譽、心理產生相當制約並影響
      其財產等權益，應可實質該當行政罰法第二十六條第一項
      所規定之「依刑事法律處罰」。是原處分機關依道路交通
      管理處罰條例第三十五條第一項第一款規定，對受處分人
      上開酒後駕車之違規行為予以裁罰時，除其行為應處以一
      年內不得考領駕駛執照，及施以道路交通安全講習部分，
      仍得予以裁處外，依行政罰法第二十六條第一項前段規定
      ，即應依刑事法律處罰之，不得再依道路交通管理處罰條
      例第三十五條第一項第一款之規定裁處罰鍰。至道路交通
      管理處罰條例第三十五條第八項固定有汽車駕駛人經裁判
      確定處以罰金低於該條例第九十二條所訂最低罰鍰基準規
      定者，應依該條例裁決繳納不足最低罰鍰部分之規定。惟
      檢察官以緩起訴命被告向指定之公益團體、地方自治團體
      或社區提供義務勞務，與道路交通管理處罰條例第三十五
      條第八項因違反道路交通安全促進之行政法上義務而裁判
      確定處以「罰金」，其性質迥然不同，並無所謂差額可言
      ，自無適用該條例之可能，附此敘明。
四、綜上，原處分機關對受處分人裁處罰鍰四萬五千元部分，顯
    屬於法有違。原審法院經調查後，就原處分關於罰鍰四萬五
    千元部分，認依行政罰法第二十六條第一項前段規定，既依
    刑事法律處罰之，已無再依上開道路交通管理處罰條例第三
    十五條第一項第一款裁處行政罰鍰之餘地，而予以撤銷，改
    諭知此部分不罰，本院經核並無違誤。抗告意旨徒憑上開理
    由，執以指摘原裁定不當，並無理由，應予駁回。
據上論斷，應依道路交通案件處理辦法第二十六條，刑事訴訟法
第四百十二條，裁定如主文。
中    華    民    國   100    年    1     月    12    日
            刑事第七庭    審判長法  官  林  榮  龍
                                法  官  黃  仁  松
                                法  官  王  義  閔
上列正本證明與原本無異。
不得再抗告。
                                書記官  陳  慈  傳
中    華    民    國   100    年    1     月    12    日